【裁判字號】    99,判,446
【裁判日期】    990429
【裁判案由】    新型專利舉發
【裁判全文】
最  高  行  政  法  院  判  決
                                       99年度判字第446號
上  訴  人  凡果科技有限公司
代  表  人  甲○○
訴訟代理人  周金城  律師
被 上訴 人  經濟部智慧財產局
代  表  人  乙○○
參  加  人  龍億美容儀器貿易有限公司
代  表  人  丙○○
上列當事人間新型專利舉發事件，上訴人對於中華民國97年9月4
日臺北高等行政法院97年度訴字第154號判決，提起上訴，本院
判決如下：
    主  文
上訴駁回。
上訴審訴訟費用由上訴人負擔。
    理  由
一、上訴人前於民國（下同）94年4月13日以「波動能量產生器
    」（下稱系爭案）向被上訴人申請新型專利，經其編為第00
    000000號進行形式審查准予專利後，發給新型第M281645號
    專利證書（專利權期間：自94年12月1日至104年4月12日止
    ）。嗣參加人以系爭案有違專利法第93條、第95條以及第10
    8條準用第31條之規定，不符新型專利要件，對之提起舉發
    ，案經被上訴人審查，於96年6月27日以（96）智專三(三)0
    5077字第09620355800號專利舉發審定書為「舉發成立，應
    撤銷專利權」之處分。上訴人不服，提起訴願、行政訴訟，
    均遭駁回，遂提起本件上訴。
二、上訴人起訴主張：上訴人雖承認引證案（即舉發附件2，94
    年7月1日公告之第00000000號「保健美容儀器」新型專利案
    ）與系爭案實質相同，足使本件舉發成立，惟不代表引證案
    與系爭案專利範圍一樣，如證明引證案申請權係上訴人代表
    人所有，兩者範圍仍有不同，故引證案之創作權人會影響本
    件之審理結果，而本件引證案申請權所屬之爭議，有賴民事
    訴訟程序始得確定。為早日釐清孰為引證案之實際創作人的
    爭議，上訴人代表人已於95年3月22日就引證案向被上訴人
    提出舉發，嗣後並依被上訴人96年4月27日（96）智專三(三
    )05077字第09640710820號函之要求，於臺灣嘉義地方法院
    民事庭提出民事訴訟，在該起訴狀中上訴人已將引證案創作
    人丙○○剽竊創作之事實及經過詳為說明，並附具相關證據
    以為審判之依據，故系爭案與引證案實為相同之創作人，而
    可由相同之申請人申請，本件無違反專利法第95條之規定，
    而致喪失擬制新穎性之事實。上開訴訟雖經臺灣嘉義地方法
    院判決上訴人敗訴（臺灣嘉義地方法院96年度智字第1號民
    事判決參照），惟上開判決理由就上訴人代表人所創作之波
    動能量器，其技術內容是否與系爭案所引證之新型專利技術
    實質相同及上訴人代表人提出之波動能量器與其93年間交付
    系爭案所引證之新型專利之創作人（即參加人代表人）之儀
    器，是否為同一機種之關鍵爭點尚未釐清，故上訴人就上開
    判決已依法提起上訴，目前繫屬於智慧財產法院，並據以請
    求停止訴訟程序。綜上，上訴人以本件涉及系爭案與引證案
    究否為相同創作人，而有是否適用專利法第95條但書之規定
    ，得排除喪失擬制新穎性之爭議，故有加以調查之必要，則
    在事實尚未釐清前，不宜率為舉發成立之審定等語，求為判
    決撤銷訴願決定及原處分。
三、被上訴人則以：本件係審究系爭案與申請在先而在其申請後
    始公告之引證案所附之說明書或圖式載明之技術特徵是否相
    同，由於引證案確屬申請在先之專利，而系爭案之申請專利
    範圍內容已可見諸於引證案中，且於審查階段，引證案之申
    請人確實與系爭案所載之申請人（即上訴人）不同（被上訴
    人審查基準2-3-18參照），自無專利法第95條但書之適用，
    故為舉發成立之審定。上訴人代表人與參加人代表人葉暐婷
    在孰為真正之創作人之申請權爭執已於另案00000000N01（
    即本舉發案之引證案）向臺灣嘉義地方法院民事庭提起確認
    訴訟，惟遭敗訴，故本件上訴人無專利法第95條但書之適用
    。又上訴人將另案00000000N01之爭點於本訴訟中提出，惟
    均非原處分認定擬制喪失新穎性之審定理由，且兩案分屬不
    同之爭點，故被上訴人並未剝奪上訴人另尋民事訴訟救濟途
    徑，來釐清創作人之爭議並為系爭案救濟之權利，併予指明
    。又縱如上開爭訟結果引證案之申請權人係上訴人代表人，
    專利權亦屬其所有，民事訴訟程序之審理結果與本件審理結
    果並無影響。從而，本件原處分並無違誤等語，資為抗辯，
    求為判決駁回上訴人之訴。
四、原審斟酌全辯論意旨及調查證據之結果，以：擬制新穎性之
    法律效果，以先申請案嗣後經公開或公告為條件，故而應採
    取專利公告之內容，來判斷申請人與申請在先之發明或新型
    專利申請案之申請人相同與否，經被上訴人查核系爭案與引
    證案所附之說明書或圖式載明之技術特徵相同，由於引證案
    確屬申請在先之專利，而系爭案之申請專利範圍內容已可見
    諸於引證案中，且於審查階段，引證案之申請人確實與系爭
    案所載之申請人（即上訴人）不同，本案自無專利法第95條
    但書之適用。至於，上訴人主張即使本案舉發成立，亦不
    代表引證案與系爭案專利範圍一樣，系爭案仍有授與專利之
    利益云云；經查，縱先後申請專利之申請專利範圍尚非全無
    差異，也不影響擬制新穎性之成立，也正如同舉發成立，也
    不可能表示兩項專利案專利範圍一樣，上訴人此部分陳述，
    自無足憑，也不能據以為系爭案仍有授與專利之利益之論述
    。上訴人另於臺灣嘉義地方法院民事庭提出民事訴訟（確
    認引證案創作人之歸屬），雖經判決上訴人敗訴（該院96年
    度智字第1號民事判決參照），但已依法提起上訴，目前繫
    屬於智慧財產法院，上訴人並據以主張有專利法第95條但書
    ，而請求停止訴訟程序云云；然查，二者為不同的法律制度
    ，一為審查給予專利與否，一為判斷專利權之歸屬，彼此雖
    有某些程度之相關，但就專利法第95條但書之適用而言，是
    要以專利權申請人是否同一為判斷，該判斷是以公告為準，
    而非以實質權利歸屬為準，故本案審理與民事訴訟程序確認
    專利權歸屬之判決結果無關，自無停止訴訟之必要，上訴人
    該部分之請求，自無理由，併予敘明。綜上所述，被上訴人
    所為「舉發成立，應撤銷專利權」之處分，並無不法，因將
    原決定及原處分均予維持，駁回上訴人之訴。
五、上訴人上訴意旨除復執與原審起訴相同之主張外，另略以：
    因專利法第95條擬制喪失新穎性之成立要件，係以引證案與
    與系爭案之申請人並不相同為前提。而引證案孰為真正創作
    人之爭議正繫屬於智慧財產法院中，原判決卻以「二者為不
    同之法律制度，一為審查給予專利與否，一為判斷專利權之
    歸屬，．．．故本案審理與民事訴訟程序確認專利權歸屬之
    判決結果無關」為由，否准停止訴訟程序之申請，而非以法
    院自為實體內容判斷為基礎之認定，依行政訴訟法第177條
    第1項、專利法第95條及同法第34條第1項規定，兩者均為專
    利法所規範，並非不同之法律制度，原判決顯有不適用法規
    或適用不當之當然違背法令。另原判決中：「．．．縱先後
    申請專利之申請專利範圍尚非完全無異，也不影響擬制新穎
    性之成立．．．，也不能據以為系爭案仍有授與專利之利益
    之論述。」，此段得心證之理由並未依循論理法則，實有理
    由矛盾之當然違背法令等語。
六、本院查：
  (一)按「凡對物品之形狀、構造或裝置之創作，而可供產業上利
    用者」，得依法申請取得新型專利，固為專利法第93條暨第
    94條第1項所明定。惟如「申請專利之新型，與申請在先而
    在其申請後始公開或公告之發明或新型專利申請案所附說明
    書或圖式載明之內容相同者，不得取得新型專利。」仍不得
    依法申請取得新型專利，復為同法第95條所明定，此即所謂
    擬制喪失新穎性規定。又對於不同人於不同日申請之情況，
    先申請案在後申請案申請日之前尚未公開或公告，而於後申
    請案申請日之後始公開或公告者，後申請案即應適用專利法
    第95條前條「擬制喪失新穎性」之規定。而「擬制喪失新穎
    性」之審查，係以系爭專利每一請求項所載之新型為對象，
    而以其申請日之後始公開或公告之先申請案所附說明書全文
    所載之新型技術特徵逐一進行比對判斷。若請求項所載之新
    型與已核准之先申請案所附說明書全文中所載之新型相同，
    即擬制喪失新穎性。
  (二)查系爭案「波動能量產生器」係於94年4月13日申請，並於
    94年12月1日公告。其申請專利範圍共2項，其中第1項為獨
    立項，第2項為附屬項。其技術特徵包含有一能產生波動能
    量的主機及兩個設有導線而可插接於主機之輸出端子座上的
    導引板，並於板面設有大面積的金屬導引面，藉由一人直接
    觸靠一導引板的金屬導引面，而另一人則直接觸靠於另一導
    引板的金屬導引面，再利用二人相互間的直接接觸，使主機
    產生的波動能量形成導通迴路，且於二人接觸的觸合點產生
    高能的波動能量共振而對觸合位置的肌肉進行刺激，能深入
    人體經絡及穴道，以達到效能更佳的健療效果，有其專利公
    報附原處分卷第39-42頁足稽。又參加人所提主要舉發證據
    為附件2（見原處分卷第25頁），93年11月22日申請，94年7
    月1日公告之第00000000號「保健美容儀器」新型專利案（
    即引證案）。可見引證案之公告日係晚於系爭案之申請日。
  (三)次查，系爭案申請專利範圍第1項（獨立項）所揭示之技術
    特徵與引證案申請專利範圍第1項相較，兩者之構件與結構
    幾乎完全相當；又系爭案申請專利範圍第2項（附屬項）穩
    壓器、能量轉換器、控制電路板、輸出端子座及一能量控制
    開關等構件，乃屬能量產生器所必備之基本構件，為所屬技
    術領域中具有通常知識者，基於先前技術即能直接且無歧異
    得知其實質整體隱含之相對應之技術特徵，復經上訴人自承
    引證案與系爭案實質相同（見原審卷第90頁），則系爭案與
    引證案申請專利範圍第1項之技術特徵均屬相同，系爭案第2
    項申請專利範圍復為所屬技術領域中具有通常知識者，基於
    先前技術即能直接且無歧異得知其實質整體隱含之相對應之
    技術特徵，系爭案申請專利範圍第1、2項之新型，即與申請
    在先而在其申請後始公開或公告之引證案所附說明書或圖式
    載明之內容相同，而不得取得新型專利，自即均已擬制喪失
    新穎性。乃原審斟酌全辯論意旨及調查證據審認之事實，原
    審並將其審認論斷之理由載明在判決書第7、8頁，其認事用
    法並無不合，自無違論理及經驗法則，難謂有上訴意旨所指
    判決不適用法規或適用法規不當之違背法令情形。
  (四)上訴意旨另主張系爭案真正創作人之爭議刻正在智慧財產法
    院審理中，依行政訴訟法第177條第1項規定，本件應停止訴
    訟程序，原審否准上訴人之停止訴訟程序聲請，容有不適用
    法規或適用法規不當之違法情形等語。然按有行政訴訟法第
    177條第1項停止之事由存在者，行政法院對於應否停止訴訟
    程序固無裁量權，惟其前提係以行政訴訟之裁判須以民事法
    律關係是否成立為準據。上訴意旨所稱之民事法律關係為系
    爭案真正創作人之爭議，所爭執者為「系爭案之創作人為何
    人」，重在確認系爭案之創作人；而本件所爭執者為系爭案
    是否構成喪失擬制新穎性，重在系爭案是否符合專利法第95
    條第1項前段之要件，主要係審查系爭案與引證案之專利技
    術特徵之逐一比較，並非須以「系爭案創作人」之民事法律
    關係為成立準據，核與行政訴訟法第177條第1項規定未符，
    即無停止訴訟程序之必要，原審自得為實體上判決，尚無違
    誤，難謂有違判決不適用法規或適用法規不當之違法情形。
  (五)至上訴意旨所指，原判決第8頁後段敘述：「經查，縱先後
    申請專利之申請專利範圍尚非全無差異，也不影響擬制新穎
    性之成立．．．，也不能據以為系爭案仍有授與專利之利益
    之論述。」雖有未妥，然並不影響原判決上開認定系爭案符
    合專利法第95條第1項前段規定之適用結果，仍難認原判決
    有上訴意旨所稱之違反論理及經驗法則、判決理由矛盾之違
    法。
  (六)綜上所述，原判決認原處分機關「舉發成立，應撤銷專利權
    」之處分，認事用法，俱無違誤，維持原處分及訴願決定，
    並對上訴人在原審之主張如何不足採之論據取捨等，均已詳
    為論斷，而駁回上訴人在原審之訴，並無判決理由不備、判
    決不適用法規等違背法令情事，其所適用之法規與該案應適
    用之現行法規並無違背，與解釋判例，亦無牴觸，並無所謂
    原判決有違背法令之情形；又證據之取捨與當事人所希冀者
    不同，致其事實之認定亦異於該當事人之主張者，不得謂為
    原判決有違背法令之情形。上訴人對於業經原判決詳予論述
    不採之事由再予爭執，核屬法律上見解之歧異，要難謂為原
    判決有違背法令之情形。
七、據上論結，本件上訴為無理由。依行政訴訟法第255條第1項
    、第98條第1項前段，判決如主文。
中    華    民    國    99    年    4     月    29    日
                    最高行政法院第四庭
                        審判長法官  劉  鑫  楨
                              法官  黃  淑  玲
                              法官  林  文  舟
                              法官  曹  瑞  卿
                              法官  陳  鴻  斌
以  上  正  本  證  明  與  原  本  無  異
中    華    民    國    99    年    4     月    29    日
                              書記官  王  史  民


司法院資訊處製作；財團法人民間司法改革基金會備份。
